臺灣高等法院臺南分院刑事判決　　　　九十三年度上更 (一)字第一○四號　Ａ
　　　上　訴　人　台灣台南地方法院檢察署檢察官
　　　被　　　告　甲　○　○
　　　選任辯護人　周　進　田
右上訴人因被告偽造文書等案件，不服臺灣台南地方法院八十九年度訴字第一二八四
號中華民國九十年一月十九日第一審判決（起訴案號：臺灣台南地方法院檢察署八十
八年度偵字第一五二三八號），經最高法院第一次發回更審，本院判決如左：
      主      文
上訴駁回。
      理      由
一、公訴意旨略以：甲○○基於概括之犯意，先於民國八十六年七月三日，未經其兄
    梁永森（另為不起訴處分）之同意，而以梁永森之名義與乙○○合夥，向涂振東
    購買坐落於台南縣龍崎鄉○○○段十八之三及三十之五地號土地上之土方，及合
    作開發同段十四之三地號土地上之土方，並於雙方之合約書上偽簽梁永森之署名
    及偽刻梁永森之印章蓋於合約書上。復於同年七月二十五日前數日，與涂振東、
    陳振鵠共同意圖為自己不法之所有，由甲○○、陳振鵠、涂振東（陳、涂二人已
    判決無罪確定）三人出面向乙○○佯稱共同買賣及開發涂振東所有坐落於台南縣
    龍崎鄉○○○段三十之二、三十之三、三十之六地號土地上土方，致乙○○陷於
    錯誤而於同年七月二十五日，與甲○○（以梁永森名義）、陳振鵠、涂振東訂立
    買賣暨合夥契約書，約定由甲○○、陳振鵠、乙○○三人各支付新台幣（下同）
    一百三十萬元予涂振東，甲○○分擔之部分先由乙○○支付，土方之開發經營由
    甲○○負責銷售，所得由乙○○、陳振鵠、甲○○均分，甲○○並於該契約書上
    偽簽梁永森之署名及偽刻梁永森之印章蓋於該契約書上，致乙○○誤信契約之內
    容而支付涂振東二百六十萬元。嗣乙○○知悉上開土地竟登記於陳振鵠之岳父陳
    富川名下，而陳振鵠是涂振東一六一砂石行之股東，且甲○○係偽造梁永森名義
    簽立買賣暨合夥契約書，及上開土地上之土方業經涂振東開採完畢，變賣土方之
    所得已為涂振東、陳振鵠二人獨享等情事後，始知受騙，因而受有上開二百六十
    萬元之損害，因認甲○○與涂振東、陳振鵠（陳、涂二人已判決無罪確定）共同
    涉有詐欺罪嫌，甲○○另涉有行使偽造文書罪嫌。
二、本件公訴意旨認被告甲○○涉有詐欺、行使偽造文書犯行，無非依據（一）告訴
    人乙○○之指訴。（二）甲○○於偵查中自白：「我確實有帶乙○○向涂振東買
    土方，我是用我哥哥名義簽立合約書，合約書上梁永森的署名是我簽的」。在偵
    查中檢察官訊問梁永森關於甲○○以其名義與涂振東訂定契約是否曾經其同意時
    ，梁永森表示：「他沒有徵得我同意，我不知道此事」。（三）證人梁永森亦證
    稱買賣合約書上的梁永森印文並非其所有的印章所蓋，核與告訴人之指述相符，
    甲○○既無開採土方經驗，亦無資力，其偽稱梁永森之名義簽訂契約，足認其自
    始即具有詐欺故意。
三、按犯罪事實應依證據認定之，無證據不得推定其犯罪事實，又不能證明被告犯罪
    者，應諭知無罪之判決。刑事訴訟法第一百五十四條、第三百條第一項分別定有
    明文。另認定不利於被告之事實，須依積極之證據，茍積極之證據不足為不利於
    被告事實之認定時，即應為有利於被告之認定，更不必有何有利之證據，最高法
    院三十年上字第八一六號判例可資參照。又告訴人之告訴，係以使被告受刑事訴
    追為目的，是其陳述是否與事實相符，仍應調查其他證據以資審認，最高法院五
    十二年台上字第一三零零號判例亦可參照。再按刑法第三百三十九條第一項詐欺
    罪之成立，以意圖為自己或第三人不法所有，以詐術使人將本人或第三人之物交
    付為要件。所謂以詐術使人交付，必須被詐欺人因其詐術而陷於錯誤，若其所用
    方法，不能認為詐術，亦不致使人陷於錯誤，即不構成該罪。至於債務人於債之
    關係成立後，如有未依債之本旨履行民事債務之情形，茍無足以證明在債之關係
    發生時，自始即具有不法所有意圖之積極證據，亦僅能令負民事債務不履行之責
    任，依刑事訴訟法第一百五十四條之規定，尚不得據此債信違反之客觀事態，而
    推定債務人原有詐欺取財之犯意。
四、訊據被告甲○○堅決否認上開犯行，並辯稱：因前曾有二次過失致死案件而負擔
    鉅額民事賠償，所以向其兄梁永森商量以其名義做生意，本件就其使用梁永森名
    義開票、簽約部分有得到其兄梁永森的概括授權，即有先告知梁永森將以其名義
    做生意，並得到梁永森的許可，且梁永森有交付支票簿一本供甲○○使用的行為
    ，至於合約書上所蓋梁永森印文係以甲○○開另一家公司時，梁永森同意其刻的
    印章所蓋，並無偽造文書；至甲○○被訴詐欺部分，告訴人乙○○於八十二年間
    即已認識被告甲○○，二人間自八十二年八月起即有金錢借貸關係，乙○○明知
    甲○○之本名，簽約時甲○○亦有告訴乙○○上開借用梁永森名義之情事，告訴
    人對此點並未陷於錯誤，又甲○○簽定土方買賣契約前不認識涂振東，是吳山蒼
    來找其與乙○○向涂振東買土方後始認識，並未共謀詐欺，嗣甲○○於履約過程
    中因資金週轉上有困難，曾將對涂振東付款期間延後至八十六年十二月十一日，
    甲○○並在十二月三日取得中華工程標前協議書，若依計劃順利得標則可先取得
    五千萬元之融資，即足以支付土方買賣之價金，可見其並無詐欺故意，又當時甲
    ○○為參與投標而欲買下再得營造，乙○○曾借一百萬元予甲○○作為買營造公
    司的訂金，可見告訴人乙○○明知前揭情事，只是後來工程未能順利得標，以致
    合夥計劃無法完成，並無犯罪等語。
五、本件甲○○被訴偽造文書部分
    按刑法第二百十條之偽造文書，以無制作權之人冒用他人名義而制作該文書為要
    件之一，如果行為人基於他人之授權委託，即不能謂無制作權，自不成立該條之
    罪。經查：
（一）本件被告甲○○固於偵、審中承認其有以梁永森的名義開票及簽約，然辯稱有
      經過其兄梁永森的同意。經查證人梁永森曾於原審審理中證稱：「他說向我借
      票要做生意，我借給他空白票，他沒有說要做什麼生意」、「他要做什麼生意
      ，我完全不知道，但我表示只要是合法的沒有關係」、「我有告訴他只要是合
      法的，以我的名義做生意沒有關係，但是他做什麼生意，事後也沒有知會我」
      ，由此可以證明甲○○曾經先得到梁永森的概括授權後才以梁永森的名義做生
      意。
（二）又查梁永森於偵查中檢察官提示甲○○以梁永森名義開出之支票時，梁永森證
      稱：「印章確實是我的，是我弟弟向我借票，我不知道金額會那麼多，他當時
      跟我說要做事業，叫我支票借他」，依此證詞可證明梁永森以甲○○名義開票
      部分是得到梁永森明確授權。
（三）復查甲○○陳稱梁永森概括授權後曾郵寄身分證正本、服務證影本及其高雄林
      華郵局存摺影本予被告，有前揭證件影本各乙份附卷可參，因其所提出之服務
      證係高雄市政府環境保護局八十六、八十七年度之服務證，可證明交付時間應
      係在前揭年度間，從而梁永森應係對被告甲○○有一定程度的授權才會提供前
      揭證件，又衡諸常理，身份證、服務證、郵局存簿、支票及印章乃係個人之重
      要文件，衡之常理，若未經同意，焉有隨便輕易交予他人之理？且身份證、印
      章交予他人，在民法上即係一種表現代理之行為，故梁永森於偵查中供稱被告
      甲○○未經其同意使用其名義與涂鎮東簽約，顯係因其同時亦被訴共同詐欺，
      且又係公務員之身份，畏懼無端受累之詞，委無足取，而其事後供出有授權實
      情，對其民事責任並非有利，尚難謂係迴護被告之詞，又梁永森與被告甲○○
      係親兄弟，為解決兄弟之困境，幫兄弟東山再起，而予概括授權，亦屬人情之
      常，並無違經驗法則，從而本件甲○○以梁永森名義開票及締約的行為既經梁
      永森的概括授權，依前所述，甲○○既有梁永森之授權委託，即不能謂無製作
      權，自不構成偽造文書罪。
六、本件甲○○被訴詐欺部分：
（一）公訴意旨認被告甲○○以梁永森名義開票、簽約，致乙○○誤信契約之內容，
      支付一百三十萬元價金，並代甲○○支付一百三十萬元，總共支出二百六十萬
      元，因而受有二百六十萬元之損害。然被告甲○○堅稱告訴人乙○○明知其本
      名為甲○○，且自八十二年起即與乙○○間有金錢借貸關係存在，本件乙○○
      明知開票與簽約都是借用其兄梁永森的名義，並無詐騙情事等語。經查八十二
      年八月十八日被告甲○○之妻李麗蘭所有之東日興實業有限公司曾將其所有坐
      落台南縣山上鄉○○○段第九八四地號土地及其上建物設定抵押與告訴人乙○
      ○經營之亨達企業股份有限公司，向告訴人乙○○借款一千六百萬元（預先扣
      除利息及佣金，實借一千三百三十一萬二千一百三十四萬元），有台灣省台南
      縣土地登記不影本乙份附卷可參，足證乙○○與甲○○間確於八十二年間即有
      資金往來，甲○○並以其妻名下之財產設定擔保。又查被告甲○○之妻李麗蘭
      曾於八十二年八月二十日簽發到期日為八十二年十一月二十二日，以台灣中小
      企業銀行善化分行為擔當付款人，票面金額為七百八十四萬三千五百六十七元
      ，本票號碼為ＢＡ0000000、ＢＡ0000000號，受款人為乙○○
      之亨達公司的本票二紙，而前揭本票背面均有『被告甲○○之名』簽名背書，
      有上開本票影本各乙份在卷可參，可證明在八十二年間的資金往來過程中，甲
      ○○均係以其『本名』向乙○○借貸，且借款數目如此龐大，又被告甲○○又
      以本名簽名背書，謂不知借款人之真實姓名，實有悖社會常理，故乙○○對於
      甲○○人別的同一性判斷應不會陷於錯誤，其斷不致誤以為本件合夥對象為梁
      永森。
（二）復查甲○○於八十三、八十四年間因過失致死、業務過失致死案經本院分別判
      處有期徒刑五月、六月，有台灣高等法院被告全國前案紀錄表在卷可稽，可資
      佐證被告甲○○所陳述其因此負擔鉅額民事賠償責任，並且信用發生問題，所
      以才向其兄借用名義做生意等語堪予採信，故被告甲○○借用其兄梁永森名義
      發票、簽約的行為尚無悖於常理之處。
（三）被告與告訴人乙○○早於八十二年間即認識，告訴人乙○○知被告本名為甲○
      ○，已如前述，梁永森為被告之兄，故被告以梁永森名義簽約，乃因被告係使
      用梁永森支票支付價金，為求名義一同，且被告因有背負鉅額車禍之民事賠償
      債務，為免與告訴人合夥資金被債權人查扣，恐影響告訴人之權益，經告訴人
      乙○○同意，始以梁永森名義簽約；否則仲介人吳山蒼於簽約當場提出質問時
      （見偵卷七十六頁第四至七行），告訴人乙○○豈有當場不異議之理？又被告
      與告訴人乙○○合夥欲作土方買賣生意，經由仲介人吳山蒼及林春樹之仲介，
      於八十六年七月三日向涂振東購買坐落於台南縣龍崎鄉○○○段十八之三及三
      十之五地號土地上之土方，及合作開發同段十四之三地號土地上之土方，約定
      價額為新台幣（下同）一億元，復於同年七月二十五日共同再向涂振東購買坐
      落同地段三十之二、三十之三、三十之六地號土地上之土方，約定價額為三百
      九十萬元。嗣被告與告訴人共同向再得營造有限公司借牌造，於八十六年十一
      月二十六日參與榮工處台南科技工業區第一期整地工程土石料採運（第八︱一
      標）投標（見原審證物七），又於同年十二月三日與中華工程股份有限公司取
      得標前協議，標單金額為五億多元（見原審證物八），如能順利得標，則一切
      事情皆迎刃而解，然因未能順利得標，以致與涂振東簽訂之買賣土方契約連帶
      遭解約，而被涂振東沒收前期金，嗣因被告與告訴人第二次與陳振鵠向涂振東
      購買之土方，遭涂振東盜賣，不返還價金，告訴人始提起本件訴訟。
（四）又告訴人乙○○既從八十二年起即已認識被告甲○○並與之有資金往來，應對
      甲○○之財務狀況有一定程度之瞭解，另甲○○為參加榮工處台南科技工業區
      第一期整地工程土石料採運投標，欲購買再得營造有限公司，然甲○○無資力
      買下再得公司，購買再得公司所應支付之訂金一百萬元，亦係乙○○於八十六
      年七月十一日代為支付，此有台灣中小企業銀行跨行匯款入戶電匯申請書影本
      一紙附卷可參，足徵乙○○在同年七月二十五日締約前已知甲○○連一百萬元
      訂金都拿不出來，遑論本件土方買賣甲○○所應負擔價金一百三十萬元，故乙
      ○○顯係在明知甲○○財務狀況不佳的情況下，仍願代為支付甲○○所應負擔
      的金額，且乙○○對於甲○○以投標取得融資的方式作為財務週轉的運作方式
      亦有一定程度的瞭解，卻仍願承擔甲○○嗣後財務週轉不靈無法償債的風險而
      代付價金，故其代甲○○支付一百三十萬元之價金的行為，應係從事本質上帶
      有風險的商業借貸行為，告訴人乙○○並未陷於錯誤，甲○○的行為尚不構成
      詐欺。
七、綜上所述，本件被告所辯應堪採信，公訴人所舉之證據不足以證明被告犯罪，此
    外復查無其他證據足資證明被告確有公訴人所指上揭犯行，揆諸前開說明，不能
    證明被告犯罪，原審以不能證明被告犯罪，諭知被告無罪，核無不合，檢察官上
    訴意旨指摘原判決採證不當，為無理由，應予駁回。告訴意旨另謂甲○○向乙○
    ○借款二百八十萬元，迄未返還，亦涉有詐欺犯嫌云云。因本件甲○○被訴詐欺
    部分業經本院判決無罪，二百八十萬元部分與該部即無裁判上一罪關係，本院無
    從併予審理，併此敘明。
據上論結，應依刑事訴訟法第三百六十八條，判決如主文。
本案經檢察官羅清溪到庭執行職務。
中    華    民    國      九十三      年      五      月      十一      日
                                  臺灣高等法院臺南分院刑事第三庭
                                      審判長法官  陳    義    仲
                                            法官  陳    清    溪
                                            法官  宋    明    蒼
右正本證明與原本無異。
如不服本判決，應於判決送達後十日內向本院提出上訴狀，其未敘述理由者並應於提
出上訴狀後十日內向本院補提理由書（應附繕本)。
                                      法院書記官  余    素    美
中    華    民    國      九十三      年      五      月      十二      日
